最高法院刑事判決　　　　　　　　　　　　　　　九十一年度台上字第四三六五號
　　上　訴　人　甲○○
　　　　　　　　　　　　指定.
右上訴人因違反貪污治罪條例案件，不服台灣高等法院中華民國九十年十一月廿一日
第二審更審判決（九十年度上更(二)字第七三三號，起訴案號：台灣桃園地方法院檢察
署八十七年度偵字第七五七七號），提起上訴，本院判決如左：
    主  文
原判決撤銷，發回台灣高等法院。
    理  由
本件原判決認定：上訴人即被告甲○○於民國七十八年進入公營事業單位華南商業銀
行（八十七年一月二十二日改制為民營）服務，八十五年一月十五日調至桃園分行出
納部門服務，負責出納、自動櫃員機經辦，係依據法令從事公務之人員。於出納部服
務期間即八十五年一月間起至同年十月間止，因同部門擔任代收稅款業務之女同事黃
麗美於八十五年六月二十六日至八月二十日（起訴書誤載為至八月十七日止）間請產
假，遂代理黃女之業務，竟意圖為自己不法之所有，基於概括之犯意而為下列犯行：
(一)八十五年七月十五日，收受民眾呂王秀麗以現金新台幣（下同）一百十三萬九千八
百五十元及呂女本人在華南商業銀行之活儲帳戶取款憑證即臨時存欠現金支出傳票（
下稱臨時存欠條）一百十二萬元、呂文達在該銀行活儲帳戶臨時存欠條六十三萬元，
繳交其夫呂文達因其父呂明連死亡所應繳納之第四期遺產稅二百八十八萬九千八百五
十元，並製作入金副票後，一併將現金、臨時存欠條、繳款書（一式三聯）轉交出納
主任陳秀英審核點收無誤後，由陳秀英在繳款書上蓋印完稅章戳，再由甲○○將繳款
書之納稅人收執聯遞還給呂王秀麗。迨至同日中午十二時至十二時三十分間，甲○○
利用陳秀英與另名出納部人員簡正瑤外出用餐而將所保管之現金交由其暫時保管之際
，按前述呂女所繳交稅款之總數額，侵占同額之現金，同時為掩飾犯行，併將表彰收
入該筆稅款之入金副票及留存銀行之繳款書一併取走隱匿，復於其職務上所掌之華南
商業銀行代收稅款繳庫日報表公文書上（一式四份），故意漏填該筆繳款紀錄而登載
不實之數據，層交上級核閱，足生損害於華南商業銀行桃園分行及納稅義務人呂文達
、呂文富，致使當日銀行內部盤點核算時帳目與現金數額能達平衡而未被發覺。(二)同
年八月十九日，呂王秀麗再至華南商業銀行桃園分行，以現金四十七萬八千四百零一
元（原判決誤為四十七萬八千零一元）及其自身在華南商業銀行之活儲帳戶臨時存欠
條一百二十萬元與呂文達在華南商業銀行之活儲帳戶臨時存欠條一百二十三萬元，繳
交呂文達第六期遺產稅款二百九十萬八千四百零一元時，利用相同之機會，以相同之
手法，按呂王秀麗所繳之數額侵占同額現金，而不為銀行所發覺，亦足生損害於華南
商業銀行桃園分行及納稅義務人呂文達、呂文富。(三)八十六年三月十一日利用擔任該
分行支票存款經辦之機會，於辦理支票存戶張信榮存入現金四萬二千元時，在點收現
金後將該筆款項侵占入己，並將存入傳票即支票存款送款簿取走隱匿。嗣於翌日即三
月十二日，張信榮支票存款帳戶恰有七萬四千九百八十元之支票乙張軋入，因存款不
足，經通知張信榮會帳後，始為華南商業銀行人員查覺。迄至八十七年一月間，再為
財政部台灣省北區國稅局桃園分局勾稽被繼承人呂明連（即呂文達、呂文富之父）遺
產稅欠稅資料時，發現前述侵占五百七十九萬八千二百五十一元稅款之情事等情，因
而撤銷第一審關於論處上訴人侵占公有財物部分之判決，改判仍論處上訴人連續依據
法令從事公務之人員，侵占公有財物罪刑，固非無見。
惟查：(一)除有特別規定外，已受請求之事項未予判決，或未受請求之事項予以判決者
，其判決當然為違背法令，為刑事訴訟法第三百七十九條第十二款所明定。本件檢察
官起訴認上訴人於八十五年七月十五日、八月十九日均係侵占呂王秀麗所交「置放於
陳秀英處之前述稅款現金、取款憑條、現金副傳票及繳款書之銀行收執聯等」，八十
六年三月十一日則侵占張信榮存入之「現金四萬二千元及存入傳票」（犯罪事實欄一
、二），原判決則認上訴人除侵占呂王秀麗、張信榮所繳同額現金外，七月十五日、
八月十九日「併將表彰收入該筆稅款之入金副票及留存銀行之繳款書一併取走隱匿」
、八十六年三月十一日點收現金後將該筆款項侵占入己，「並將存入傳票即支票存款
送款簿取走隱匿」，該隱匿部分並犯「刑法第一百三十八條隱匿公務上掌管文書罪（
入金副票、繳款書、存入傳票部分）」（原判決第二、三頁）。原判決就檢察官起訴
之侵占「取款憑條、現金副傳票及繳款書之銀行收執聯」、「存入傳票」部分漏未予
以判決，揆諸上開規定，自有可議。(二)有罪之判決書，對於被告有利之證據不採納者
，應記載其理由，刑事訴訟法第三百十條第二款定有明文。原判決以「觀諸卷附被告
甲○○所製作有關八十五年七月十五日及八十五年八月十九日所代收稅款之件數及金
額，其中八十五年七月十五日僅九件（惟合計件數欄登載為十件），八月十九日僅二
件，件數均不多，除呂王秀麗於該日有繳交遺產稅外，並未有其他人民前來繳納遺產
稅，且七月十五日該日除三件貨物稅金額總計為一千零三十五萬六千九百七十五元外
，其餘金額最大者亦不過六十九萬五千六百九十元，八月十九日該日所收稅款總計亦
僅二萬四千五百五十七元，反觀呂王秀麗於七月十五日所繳稅款計為二百八十八萬九
千八百五十元、八月十九日繳納之稅款則有二百九十萬八千四百零一元，是該二日代
收稅款案件既均為數不多，且僅有一人前來繳納遺產稅，數額又均近三百萬元，被告
甲○○縱然業務繁重，衡情當不致於全然忘記而毫無印象，且又豈有如此巧合地先後
兩次同一人繳納之遺產稅均予漏載，是其辯稱未注意及此，顯違常理，殊難採信」（
原判決第九頁）。然上訴人已多次主張其平日代收及製作日報表計有本埠地方稅、外
埠地方稅、本埠國稅、外埠國稅、燃料稅等五種，除本埠國稅外，其他四項稅收之件
數及所收金額各達數千萬元，並依出納主任陳秀英桌上之銀行收執聯憑以製作日報表
，再與陳秀英之入金副票金額對照相符即完成該日作業，以致未發現該二筆代收款未
列入日報表，其無侵占行為等語（上訴卷第七十五頁、上更(一)卷第四十三頁、第四十
四頁、本院九十年度台上字第四一七三號卷第十七頁以下），而依附卷相關「臨時存
欠現金支出傳票」、「臨時存欠轉帳收入傳票」（偵查卷第八十五、八十六、九十、
九十一頁），其上均有編號可資參酌核對上訴人所述是否屬實，上開有利於上訴人之
證據，原審未予採納，復未說明不予採納之理由，亦有理由不備之違誤。(三)原判決認
定上訴人連續「利用陳秀英與另名出納部人員簡正瑤外出用餐而將所保管之現金交由
其暫時保管之際，按前述呂女所繳交稅款之總數額」，侵占呂王秀麗所繳遺產稅款共
五百七十九萬八千二百五十一元，係指八十五年七月十五日，呂王秀麗在華南銀行
之活儲帳戶臨時存欠條一百一十二萬元、同日，呂文達在該銀行活儲帳戶臨時存欠
條六十三萬元、同年八月十九日，呂王秀麗在同銀行活儲帳戶臨時存欠條一百二十
萬元、同日，呂文達在同銀行之活儲帳戶臨時存欠條一百二十三萬元（見同判決第
二、三頁）。然上訴人於原審曾主張「（法官問：取款條由誰去取款？）傳票抵現金
，現金沒有領出來」（上訴卷第十九頁背面）、於第一審主張「四張活儲帳戶取款憑
條縱使經提領，亦屬銀行帳上作業，實際金額並未離開銀行，無法證明被告提領該四
張取款憑條之金額」（第一審卷第三八頁背面、第三九頁背面第三、四行），再徵諸
卷附華南銀行存款取款憑條、現金支出傳票及轉帳收入傳票所載（見偵查卷第八十三
至八十六頁、第八十八至九十一頁），該部分款項似以轉帳方式處理，存款取款憑條
及八月十九日之轉帳收入傳票並均蓋「轉帳訖」。則該四筆款項果僅以轉帳方式為之
，未以現金領出，轉帳後該金額何去？何以未支付相關稅款？是否由上訴人領取？究
竟實情如何？尚堪研求，本院第一次判決發回已指明此點，原審仍未予查明，遽行判
決，自有未當。(四)原判決復以上訴人「為掩飾犯行，併將表彰收入該筆稅款之入金副
票及留存銀行之繳款書一併取走隱匿……，復於其職務上所掌之華南商業銀行代收稅
款繳庫日報表公文書上（一式四份），故意漏填該筆繳款紀錄而登載不實之數據……
致使當日銀行內部盤點核算時帳目與現金數額能達平衡而未被發覺」（事實欄）、「
且該二筆款項之繳款書及銀行所制作之入金副票亦同時遺失，另經辦人員即被告所應
制作之自行繳庫日報表同未有收入該筆稅款之記載，猶如未曾發生該二筆遺產稅款繳
交之情事，致華南商業銀行桃園分行於核帳時，當然帳面資料與現金數額吻合，不覺
有異，此若非熟悉銀行內部作業及清楚人民繳納遺產稅款數額之人，實無法如此神鬼
不覺地取走該筆稅款」（原判決第七頁倒數第五行起）。然依華南銀行桃園分行九十
年八月十三日函（上更(三)卷第十五頁起）所載，除繳款書及銀行所製作之入金副票外
，該行於代收稅款時，尚需開立臨時存欠轉帳收入傳票、臨時存欠現金支出傳票，原
判決就此二傳票則未認定上訴人併有隱匿行為，是依此二傳票（偵查卷第八十五、八
十六、九十、九十一頁），上訴人於收款當日結帳時是否仍得使「帳面資料與現金數
額吻合」？否則上訴人如何侵占相關款項？此部分事實不明，本院自無從為法律上之
判斷。(五)原判決認定上訴人「八十五年七月十五日，收受民眾呂王秀麗……本人在華
南商業銀行之活儲帳戶取款憑證即臨時存欠現金支出傳票一百十二萬元、呂文達在該
銀行活儲帳戶臨時存欠條六十三萬元，繳交其夫呂文達因其父呂明連死亡所應繳納之
第四期遺產稅二百八十八萬九千八百五十元……」，然附卷同日「臨時存欠現金支出
傳票」、「臨時存欠轉帳收入傳票」之金額為一百七十五萬元各一張（偵查卷第八十
五、八十六頁），此部分原判決之認定尚與卷存證據資料不相符合。(六)上訴人於調查
局訊問陳稱「八十五年七月十五日的日報表各單筆統計部分是由工讀生代我填寫，總
計及表格右側的結存部分則是我自己填寫的」（偵查卷第九頁），該部分工讀生是否
知情共同為之？抑僅受命填寫？事涉有無共犯或屬間接正犯之問題，原判決均未予說
明遽為認定，亦欠允洽。又原判決復於理由欄說明「本案係呂王秀麗為繳納其夫呂文
達、小叔呂文富二人因父親呂明連死亡應繳納之遺產稅款」（第五頁第一、二行），
與事實之記載亦有矛盾。以上或為上訴意旨所指摘，或為本院得依職權調查之事項，
應認原判決關於侵占公有財物部分有撤銷發回更審之原因。
據上論結，應依刑事訴訟法第三百九十七條、第四百零一條，判決如主文。
中　　　華　　　民　　　國　　九十一　　年　　　八　　　月　　　七      日
                              最高法院刑事第七庭
                                  審判長法官  張  信  雄
                                        法官  賴  忠  星
                                        法官  張  清  埤
                                        法官  呂  永  福
                                        法官  林  開  任
      右正本證明與原本無異
                                              書  記  官
中      華      民      國    九十一    年      八      月     十五     日
